臺灣士林地方法院刑事判決
111年度審易字第1649號
聲  請  人  臺灣士林地方檢察署檢察官
被      告  詹易和


上列被告因違反毒品危害防制條例案件，經檢察官聲請以簡易判
決處刑（111年度毒偵字第1027號），本院士林簡易庭認不得以
簡易判決處刑（111年度士簡字第586號），移由本院刑事庭改依
通常程序審理後，判決如下：
    主  文
本件公訴不受理。
    理  由
一、聲請簡易判決處刑略謂：被告詹易和基於施用第二級毒品甲
    基安非他命之犯意，於民國111年5月8日上午，在新北市板
    橋區某處工地，施用第二級毒品甲基安非他命1次。因認被
    告涉有毒品危害防制條例（下稱毒品條例）第10條第2項之
    施用第二級毒品罪嫌等云。
二、按起訴之程序違背規定者，應諭知不受理之判決，並得不經
    言詞辯論為之，刑事訴訟法第303條第1款、第307條定有明
    文。
三、經查：
  ㈠按施用第一級毒品者，處6月以上5年以下有期徒刑；施用第
    二級毒品者，處3年以下有期徒刑，毒品條例第10條定有明
    文。又同條例第20條第1項規定，犯第10條之罪者，檢察官
    應聲請法院裁定，令被告入勒戒處所觀察、勒戒，其期間不
    得逾2月，而依同條第3項之規定，觀察、勒戒或強制戒治執
    行完畢釋放後，3年後再犯第10條之罪者，仍有上開檢察官
    聲請法院裁定，令被告入勒戒處所觀察、勒戒規定之適用。
  ㈡復按修正後毒品條例對於施用毒品者之思維，已擺脫以往側
    重於「犯人」身分之處罰，著重其為病患之特質，因此放寬
    觀察、勒戒或強制戒治制度之適用時機，以協助施用者戒除
    毒癮，復基於憲法應保障人民之生存權，及根據每個國民生
    存照顧需要提供基本給付之理念，對於經監獄監禁處遇後仍
    再犯之施用毒品者，更應恢復以機構內、外之治療協助其戒
    除毒癮，是以修正後毒品條例第20條第3項所謂「3年後再犯
    」，只要本次再犯（不論修正施行前、後）距最近1次觀察
    、勒戒或強制戒治執行完畢釋放，已逾3年者，即該當之，
    不因其間有無犯施用毒品罪經起訴、判刑或執行而受影響。
    亦即對於戒除毒癮不易者，唯有以機構內、外處遇及刑事制
    裁等方式交替運用，以期能控制或改善其至完全戒除毒癮，
    此為本院已達成一致之法律見解。則被告縱為屢犯施用毒品
    罪之成癮慣犯，其間復曾因施用毒品罪，經起訴、判刑或執
    行，只要本次再犯施用毒品罪距其最近1次觀察、勒戒或強
    制戒治執行完畢釋放後，已逾3年者，既仍有修正後毒品條
    例第20條第3項規定之適用，依舉重明輕之法理，倘僅經檢
    察官為「附命緩起訴」而非起訴、判刑，不論有無完成戒癮
    治療，其再犯更有適用同條例第20條第3項規定，施以「觀
    察、勒戒或強制戒治」之必要。另毒品條例於97年修正增訂
    第24條「附命緩起訴」之規定，僅在就該次施用毒品之犯行
    ，暫時排除同條例第20條第1項、第23條第2 項所定觀察、
    勒戒及再犯追訴程序之適用（即雙軌制），此觀其法文自明
    ，應無對於依該規定完成戒癮治療者，賦予等同於「觀察、
    勒戒或強制戒治」執行完畢，而使再犯施用毒品犯行，滿足
    訴追條件之效力，否則何以並無類此之相關規定，亦即所謂
    「雙軌制」，對再犯者尚非不能換軌。再「附命緩起訴」戒
    癮治療之執行，係以社區醫療（機構外醫療體系）處遇替代
    監禁式治療，使施用毒品者得繼續正常家庭及社會生活，實
    非集中於勒戒處所，而受監所矯正、管理，仍難脫其「收容
    」或「處罰」外觀者，所可比擬，恐難遽認已完成該戒癮治
    療者，即無再受「觀察、勒戒或強制戒治」處遇之實效。是
    以，於機構外之戒癮治療難達其成效時，再施以機構內之強
    制處遇，亦屬循序漸進之合理矯治方式。雖依刑事訴訟法第
    253條之2第2項及110年5月1日修正施行前「毒品戒癮治療實
    施辦法及完成治療認定標準」第6條第1項規定（修正後為第
    4條第1項），檢察官為「附命緩起訴」前，應得被告之同意
    ，並向其說明完成戒癮治療應遵守事項，惟將被告完成戒癮
    治療之同意，擬制發生無庸再行「觀察、勒戒或強制戒治」
    程序之效果，是否為被告於同意當時所預期，仍非無疑，恐
    有違反正當法律程序、造成突襲，而侵犯被告程序保障之虞
    。況毒品條例第23條第2項之「觀察、勒戒及強制戒治」執
    行完畢釋放，乃法定訴追要件，逕將完成「附命緩起訴」之
    戒癮治療者，等同於該條項所定之「觀察、勒戒或強制戒治
    」執行完畢，更有牴觸不利類推禁止原則之嫌，難謂妥適（
    最高法院110年度台上字第2096號判決意旨參照）。從而，
    「附命緩起訴」不論是否經撤銷，亦不論有無完成戒癮治療
    ，均不能認為等同於「觀察、勒戒或強制戒治」執行完畢，
    則被告所受「附命緩起訴」縱經撤銷，如其前未曾經觀察、
    勒戒或強制戒治，或本次再犯距最近1次觀察、勒戒或強制
    戒治執行完畢釋放，已逾3年者，自不得未進行「觀察、勒
    戒或強制戒治」等程序，即逕行起訴。
  ㈢本件被告詹易和前曾因施用毒品案件，經臺灣基隆地方檢察
    署檢察官以106年度毒偵字第2554號為附命完成戒癮治療之
    緩起訴處分，緩起訴期間自107年1月3日至109年1月2日止，
    嗣因另犯他案，上開緩起訴處分經同署檢察官以108年度撤
    緩字第96號撤銷確定，固有臺灣高等法院被告前案紀錄表及
    前揭緩起訴處分書、撤銷緩起訴處分書等件附卷可按，然此
    並不能認為等同於「觀察、勒戒或強制戒治」執行完畢；而
    依上開前案紀錄表所載，被告除前因施用毒品案件，先後2
    次經法院裁定送觀察、勒戒後，均認無繼續施用毒品之傾向
    ，由臺灣士林地方檢察署檢察官分別以88年度毒偵字第556
    號及89年度毒偵字第1842號為不起訴處分確定，復因施用毒
    品案件，經送強制戒治後，於91年2月28日期滿執行完畢外
    ，再無其他經觀察、勒戒或強制戒治之執行紀錄；是被告本
    件被訴於111年5月8日上午所為施用第二級毒品之犯行，距
    其最近1次觀察、勒戒或強制戒治執行完畢釋放日，顯然已
    逾3年，依上說明，即應再令觀察、勒戒，不得逕予追訴、
    處罰。從而，本件檢察官起訴（聲請以簡易判決處刑）之程
    序自屬違背規定，應不經言詞辯論，逕為公訴不受理判決之
    諭知。
據上論結，應依刑事訴訟法第452條、第303條第1款、第307條，
判決如主文。
本案經檢察官鄭潔如聲請以簡易判決處刑。
中　　華　　民　　國　　111 　年　　12　　月　　12　　日
                  刑事第十庭法  官  李冠宜
以上正本證明與原本無異。
如不服本判決，非對於刑事訴訟之判決有上訴時不得上訴，並應
於收受送達後20日內向本院提出上訴書狀，並應敘述具體理由。
其未敘述上訴理由者，應於上訴期間屆滿後20日內向本院補提理
由書（均須按他造當事人之人數附繕本）「切勿逕送上級法院」
。
因疫情而遲誤不變期間，得向法院聲請回復原狀。　　
                            書記官  杜依玹　 
中　　華　　民　　國　　111 　年　　12　　月　　14　　日